---
title: "Distribuição de Probabilidade no R"
header-includes:
- \usepackage[brazil]{babel}
- \usepackage[labelfont=bf]{caption}
output:
  pdf_document: default
  html_document:
    number_sections: no
bibliography: ref.bib
---


```{r setup, include=FALSE}
library(tufte)
library(xtable)
library(knitr, quietly = TRUE)
opts_chunk$set(
               cache = TRUE,
               tidy = FALSE,
               comment = "#",
               collapse = TRUE,
               fig.align = "center",
               fig.path = "figures/",
               cache.path = "cache/"
           )
```


## Introdução


O R inclui algumas operações com as distribuições de probabilidade. Pode-se observar que existe 4 operações básicas indicadas pela seguinte letras:

- $d$ \ calcula a densidade de probabilidade $f(x)$ no ponto;

- $p$ \ calcula a função de distribuição acumulada $F(x)$ no ponto;

- $q$ \ calcula o quantil correspondente a uma dada probabilidade;

- $r$ \ gera uma amostra aleatória da distribuição



## Distribuição de Poisson no R

Uma variável aleatória $X$ segue **distribuição de Poisson**, a partir de um processo de Poisson, se sua **função de probabilidade** é representada  por	
		
$$P(X=x)=\frac{e^{-\lambda}\,\lambda^{x}}{x!},\quad \quad \quad x=0,1,\ldots$$
em que, o parâmetro $\lambda \geq 0$ representa a **taxa média de ocorrência**  por unidade de medida (tempo, por exemplo).


**Exemplo 1**

Nos últimos 30 dias foram registrados a quantidade de acidentes por dia em uma determinada cidade.
Vamos construir a tabela de frequência para o número de acidentes. 

Então, 



```{r, echo=TRUE}
acidente <- data.frame('acd'= c(9, 6, 9, 11, 10, 10, 6, 10, 9, 4, 8, 10,
                                10, 7, 9, 11, 4, 6, 11, 8, 5, 3, 5, 9, 6))

table(acidente$acd)
```

Utilizando o pacote **ggplot** podemos plotar o gráfico  **Frequência x Número de acidentes**, isto é

```{r, echo=TRUE}
require(ggplot2)
```

```{r poisson2, echo=TRUE}
ggplot(acidente, aes(x = as.factor(acd), y=..count../sum(..count..),
                     fill = as.factor(acd))) +
  geom_bar(width=0.1) +
  labs(title = "Acidentes por dia",
     x = "Número de acidentes",
     y = "Frequência",
     fill='Número de acidentes')
```

Observa-se que não temos como afirmar qual será a quantidade máxima de acidentes que podem ocorrer em um único dia. Assim, a **distribuição de Poisson** é o modelo probabilístico para dados de contagem dentro de um intervalo de tempo.

Calculando-se a média e o desvio-padrão do número de acidentes, temos:

```{r, echo=TRUE}
mean(acidente$acd)
```

```{r, echo=TRUE}
sd(acidente$acd)
```

Observa-se que neste modelo, uma estimativa relacionada ao parâmetro $\lambda$ deve ser a média amostral. Então, pode-se utilizar $\lambda = 8$ como a taxa de ocorrência de acidentes diaria.

**Questão:** Qual é a probabilidade de ocorrer 12 acidentes em um único dia ?


```{r, echo=TRUE}
dpois(x = 12,
      lambda = 8)
```

```{r, echo=TRUE}
acid_dia <- 0:20
probs <- dpois(x = acid_dia,
              lambda = 8)

probs
```

Graficamente, temos

```{r poisson3, echo=TRUE}
plot(acid_dia, probs, 
     xlab = "Número de acidentes por dia",
     ylab = "Probabilidade",
     type='h',   # Traça uma linha vertical
     col='red',   # Cor da linha
     lwd=4)      # Espessura da linha/ponto
```

## Exercício no R

**Exemplo 2**

Falhas ocorrem ao acaso ao longo do comprimento de um fio delgado de cobre. Suponha que o número de falhas segue uma distribuição de Poisson com uma méia $2,3$ falhas por milímetro. 

a)\ Construa o gráfico da função de probabilidade da variável aleatória.

Determine a probabilidade de :

b)\ Existir exatamente 2 falhas em 1 mm de fio.

c)\ Existir 10 falhas em 5 mm de fio.

d)\ Existir pelo menos uma falha em 2 mm de fio.

e)\ Ocorrer no máximo 2 falhas em 1 mm de fio.