---
title: "Distribuição Uniforme"
output:
  pdf_document: default
  html_document:
    number_sections: no
bibliography: ref.bib
---


```{r setup, include=FALSE}
library(tufte)
library(xtable)
library(knitr, quietly = TRUE)
opts_chunk$set(
               cache = TRUE,
               tidy = FALSE,
               comment = "#",
               collapse = TRUE,
               fig.align = "center",
               fig.path = "figures/",
               cache.path = "cache/"
           )
```

## Introdução

Uma variável aleatória contínua que segue **um modelo probabilístico cuja a probabilidade de gerar qualquer outro ponto num intervalo não-enumerável** contido no espaço amostral seja proporcional ao tamanho do intervao, é conhecido como **modelo uniforme ou distribuição uniforme**. Sua importância dentro da teoria da probabilidade, sob o ponto de vista teórico, está no fato da **distribuição uniforme gerar qualquer outro modelo probabilístico** via processo de simulação no intervalo $[0,1]$, admitindo-se que a função de distribuição acumulada é invertível. 


## Distribuição Uniforme

**Definição**

Uma variável aleatória $X$ tem distribuição uniforme (contínua) no intervalo $[a,b]$, $a < b$, se sua função densidade de probabilidade (fdp) é dada por

$$
f(x) =
  \begin{cases}
  \frac{1}{b-a} & \quad \text{se } a \leq x \leq b \\\\
   0  & \quad \text{caso contrário}
  \end{cases}
$$
**Esperança e Variância**: \ $\mbox{E}(X) = \frac{a+b}{2} \quad \mbox{e} \quad \mbox{Var}(X) = \frac{(b-a)^2}{12}$

**Notação:** \ $X \sim \text{U}\,[a,b]$.


```{r uniforme, fig.height=4, fig.width=7, out.width='99%'}
par(mfrow=c(2,2), mar=c(3,4,2,1), mgp=c(2,0.5,0), las=1)
plot(0:1, dunif(x = 0:1, min = 0, max = 1), type = "l",
     xlab = "x", ylab = "f(x)", main = "a = 0, b = 1",
     ylim = c(0,1), axes = TRUE)
segments(0, 0, 0, 1, lty = 2)
segments(1, 0, 1, 1, lty = 2)
plot(-1:1, dunif(x = -1:1, min = -1, max = 1), type = "l",
     xlab = "x", ylab = "f(x)", main = "a = -1, b = 1",
     ylim = c(0,1), axes = TRUE)
segments(-1, 0, -1, .5, lty = 2)
segments(1, 0, 1, .5, lty = 2)
plot(10:20, dunif(x = 10:20, min = 10, max = 20), type = "l",
     xlab = "x", ylab = "f(x)", main = "a = 10, b = 20",
     ylim = c(0,.2), axes = TRUE)
segments(10, 0, 10, .1, lty = 2)
segments(20, 0, 20, .1, lty = 2)
plot(-10:10, dunif(x = -10:10, min = -10, max = 10), type = "l",
     xlab = "x", ylab = "f(x)", main = "a = -10, b = 10",
     ylim = c(0,.1), axes = TRUE)
segments(-10, 0, -10, .05, lty = 2)
segments(10, 0, 10, .05, lty = 2)
```


## Exemplo

Com o objetivo de verificar a resistência à pressão de água, os técnicos de qualidade de uma empresa inspecionam os tubos de PVC produzidos. Os tudos inspecionados têm 6 metros de comprimento e são submetidos a grandes pressões até o aparecimento do primeiro vazamento, cuja distância a uma das extremidades (fixada à priori) é anotada para fins de análise. Seleciona-se um tubo ao acaso para ser inspecionado. Queremos calcular a probabilidade de que o vazamento esteja, a no máximo 1 metro das extremidades. Vamos denotar por $X$ a variável aleatória que indica a distância correspondente ao vazamento de maneira uniforme. Determine:


a) \ Qual é a distribuição de probabilidade de $X$? Esboce o gráfico.


b) \ Qual a probabilidade de que o vazamento esteja, no máximo, a um metro da extremidade de referência? 


c) \ Qual a probabilidade de que o vazamento esteja, no máximo, a um metro de qualquer uma das extremidades?


**Solução**

a) \ Como $X =$ "Distância correspondente ao vazamento", então, temos que \ $X \sim \text{U}\,[0,6]$ \ e portanto, sua função densidade é dada por 

$$
f(x) =
  \begin{eqnarray*}
  \frac{1}{6} & \quad \text{se } 0 \leq x \leq 6 \\\\
   0  & \quad \text{caso contrário}
  \end{eqnarray*}
$$

O gráfico da função densidade por $X$ é representado por 

```{r uniforme2, fig.height=4, fig.width=7, out.width='99%'}
plot(0:6, dunif(x = 0:6, min = 0, max = 6), type = "l",
     xlab = "x", ylab = "f(x)", main = "Distribuição Uniforme: U[0,6]",
     ylim = c(0,0.3), axes = TRUE)
segments(0, 0, 0, 1/6, lty = 2)
segments(6, 0, 6, 1/6, lty = 2)
```

b) 

$$
P(X \leq 1) \ = \ P(0 \leq X \leq 1) \ = \ \int_{0}^{1} f(x) \ dx \ = \ \int_{0}^{1} \frac{1}{6} \ dx \ = \ \frac{1}{6}
$$


c) 

$$
\text{Prob}  = P(0 \leq X \leq 1) + P(5 \leq X \leq 6)\ = \ \int_{0}^{1} f(x) \ dx + \int_{5}^{6} f(x) \ dx \ = \ \frac{1}{6} + \frac{2}{6} \ = \ \frac{1}{3}
$$


## Exercícios


1) \ Admite-se que uma pane pode ocorrer de maneira uniforme em qualquer ponto de uma rede elétrica de 10 km. A partir dessas informações, determine:


a) \ Qual é a probabilidade de a pane ocorrer nos primeiros 500 metros? E de ocorrer nos 3 km centrais da rede?


b) O custo de reparo da rede depende da distância do centro de serviço ao local da pane. Considere que o centro de serviço está na origem da rede e que o custo é de R\$ 200 para distâncias até 3 km, de R\$ 400 entre 3 e 8 km e de R\$ 1000 para as distâncias acima de 8 km. Qual é o custo médio do conserto? 


2) \  O tempo necessário para um medicamento contra dor fazer efeito foi modelado de acordo com uma distribuição uniforme no intervalo de 5 a 15 minutos tendo por base experimentos conduzidos em animais. Um paciente, que esteja sofrendo dor, recebe o remédio e, supondo válido o modelo mencionado, qual a probabilidadeda dor:


a) Cessar em até 10 minutos?


b) Demorar pelo menos 12 minutos até cessar? 


3) \ Suponha que o valor esperado de uma variável aleatória que segue distribuição uniforme seja 1 e sua variância é igual a 1/12. Encontre a probabilidade da variável assumir valores menores que 3/4. 

