---
title: "Distribuição de Probabilidade no R"
output:
  pdf_document: default
  html_document:
    number_sections: no
bibliography: ref.bib
---


```{r setup, include=FALSE}
library(tufte)
library(xtable)
library(knitr, quietly = TRUE)
opts_chunk$set(
               cache = TRUE,
               tidy = FALSE,
               comment = "#",
               collapse = TRUE,
               fig.align = "center",
               fig.path = "figures/",
               cache.path = "cache/"
           )
```


## Introdução

O R inclui algumas operações com as distribuições de probabilidade. Pode-se observar que existe 4 operações básicas indicadas pela seguinte letras:

- $d$ \ calcula a densidade de probabilidade $f(x)$ no ponto;

- $p$ \ calcula a função de distribuição acumulada $F(x)$ no ponto;

- $q$ \ calcula o quantil correspondente a uma dada probabilidade;

- $r$ \ gera uma amostra aleatória da distribuição


## Distribuição Normal no R

Diz-se que uma variável aleatória $X$ segue distribuição normal (ou Gaussiana) se sua função densidade é dada por 

$$
f(x) = \frac{1}{\sigma\sqrt{2\pi}} \exp\left[-\frac{1}{2} \left( \frac{x -
			\mu}{\sigma}\right)^2\right], \quad -\infty < x < \infty
$$
em que $\mu \in \mathbb{R}$ é o parâmetro que representa a média populacional e $\sigma > 0$ é o parâmetro que representa o desvio-padrão populacional.

A funcionalidade para **distribuição normal** é implementada por argumentos que combinam as letras acima com o termo **norm**. Observa-se que por *default* as funções assumem a distribuição normal padrão, isto é, $N(\mu=0, \ \sigma^2=1)$.

Vamos calcular as seguintes quantidades. 

i)\ dnorm(-1); 

```{r}
dnorm(-1)
```

ii)\ pnorm(-1);

```{r}
pnorm(-1)
```
			
iii)\ qnorm(0.975);

```{r}
qnorm(0.975)
```
			
iv)\ rnorm(10)

```{r}
rnorm(10)
```

**Observações**

\ 


A função **dnorm(-1)** retorna o valor de $f(-1)$, isto é 

\ 

$$f(-1) = \frac{1}{\sqrt{2\pi}}\,\rm{e}^{-\frac{(-1)^2}{2}} = 0.2419707$$
\ 

A função **pnorm(-1)** calcula a probabilidade $P[Z \leq -1]$

\ 


O comando **qnorm(0.975)** calcula o valor de $a$ tal que $P[Z \leq a] = 0.975$

\ 

Observa-se que o comando  **rnorm(10)** gera uma amostra de 10 elementos da distribuição normal padrão.

\ 

A seguir, vamos ver os comandos para fazer gráficos de distribuições de probabilidade

\


Vamos estudar os gráficos das **funções densidade** e **distribuição acumulada** da normal padrão


```{r normal 16}
plot(dnorm, -3, 3) 
```

```{r normal 17}
plot(pnorm, -3, 3)
```

## Exercício

Seja $X$ uma v.a. com distribuição $N(100, 100)$. \ Calcular as probabilidades:

\

a)\  $P[X < 95]$	

	
b)\ $P[90 < X < 110]$

	
c)\ $P[X > 95]$



