---
title: "Distribuição de Poisson"
output:
  html_document:
    number_sections: no
  pdf_document: default
bibliography: ref.bib
---


```{r setup, include=FALSE}
library(tufte)
library(xtable)
library(knitr, quietly = TRUE)
opts_chunk$set(
               cache = TRUE,
               tidy = FALSE,
               comment = "#",
               collapse = TRUE,
               fig.align = "center",
               fig.path = "figures/",
               cache.path = "cache/"
           )
```

## Introdução

Uma variável aleatória discreta que pode ser expressar **a probabilidade de uma série de contagens de eventos ocorrer, de forma independente, num certo período de tempo** segue o comportamento probabilístico da chamada **distribuição de Poisson**. Esse modelo de probabilidade foi proposto pelo matemático e físico francês [Siméon Denis Poisson](https://pt.wikipedia.org/wiki/Sim%C3%A9on_Denis_Poisson) em 1838 no seu tratado sobre probabilidade em julgamentos sobre matérias criminais e civis. 

Em seu trabalho, Poisson considerava **$N$ variáveis aleatórias que contabilizavam o número de ocorrências de um certo fenômeno durante um intervalo de tempo de determinada duração**. Muitas aplicações do modelo probabilístico de Poisson iniciaram-se em fenômenos físicos, como por exemplo, no estudo do **número de impactos de asteróides maiores que um certo tamanho desde uma certa data de referência**. Hoje em dia, esse modelo de probabilidade possui aplicações em praticamente todas as áreas da ciência em que o objetivo seja o estudo de dados de contagens.


A caracterização do modelo de Poisson pode ser observado a partir da realização de um experimento nas nas seguintes condições:


i. \ As contagens (ocorrências) são independentes;

ii. \ As ocorrências são aleatórias;

iii. \ A variável aleatória $X$ é o número de contagens de um evento **ao longo de algum intervalo** (de tempo ou espaço).


Portanto, $X$ poderá assumir os valores $0,1,\ldots$ (sem limite superior).


## Distribuição de Poisson 

Considere então agora que o fenômeno de interesse é observado em um intervalo **contínuo** (tempo, espaço,$\ldots$), de tamanho $t$. O número de eventos que ocorrem no intervalo fixo $[0,t)$ é uma
variável aleatória $X$ (“número de sucessos”). Pode-se, então, inicialmente tentar aproximar esses eventos à um **ensaio de Bernoulli**, criando $n$ **subintervalos muito pequenos**, de forma que este processo satisfaça as seguintes condições:

i. \ Em um período de tempo muito curto, somente 1 ou 0 eventos podem ocorrer (dois ou mais eventos são impossíveis);

ii. \ O **valor esperado de sucessos**, \ $\displaystyle np$ \, é **constante** para qualquer tamanho do intervalo. Vamos denotar essa constante de \ $\displaystyle \lambda = np$;

iii. \ Dessa forma, a probabilidade de sucesso de um evento será  \ $\displaystyle p = \frac{\lambda}{n}$;

iv. \ Cada subintervalo é um **ensaio de Bernoulli independente**.

Assim, um experimento que satisfaça as condições (i - iv) é chamado de **processo de Poisson**.

Note que se as condições acima forem satisfeitas, e se **aumentarmos o número de subintervalos ($n$)**, então  **a probabilidade \ $p$ \ deverá diminuir** para que \ $\lambda = np$ \ permaneça **constante**.

Dessa forma, estamos interessados em determinar a distribuição de probabilidade de uma variável aleatória $X$, tal que $\displaystyle X \sim \mbox{binomial}(n, p = \lambda/n)$ no limite \ $\displaystyle n \rightarrow \infty$ \ e \ $\displaystyle p \rightarrow 0$, isto é, 

$$
\begin{eqnarray}
	P[X = x] &=& \ \lim_{n \rightarrow \infty} {n \choose x}\,p^{x}\,(1-p)^{n-x} \\\\
			&=& \ \lim_{n \rightarrow \infty} \frac{n!}{x!\,(n-x)!}\,\left(\frac{\lambda}{n}\right)^{x}\,\left(1 - \frac{\lambda}{n}\right)^{n-x} \\\\
			&=& \ \frac{e^{-\lambda}\,\lambda^x}{x!}
		\end{eqnarray}
$$	

**Definição:**

Uma variável aleatória $X$ segue **distribuição de Poisson**, a partir de um processo de Poisson, se sua **função de probabilidade** for representada  por	
		
$$
\begin{eqnarray*}
			P(X=x)=\frac{e^{-\lambda}\,\lambda^{x}}{x!},\quad \quad \quad x=0,1,\ldots
\end{eqnarray*}
$$
em que, o parâmetro $\lambda > 0$ representa a **taxa média de ocorrência** das contagens por unidade de medida (tempo, por exemplo).

**Exemplos:** 

- \ **Número de carros** que passam por um cruzamento durante  **uma certa hora do dia**;

- \ **Número de defeitos por unidade ($m$, $m^2$, $m^3$)** por peça fabricada;

- \ **Número de microorganismos** em suspensão encontrados em uma **solução aquosa**;

- \ **Número de mortes** por ataque cardíaco **por ano**, em uma cidade;

- \ **Número de animais** de uma espécie rara, existentes em uma determinada **área geográfica**.

**Esperança e Variância**: \ $\mbox{E}(X) =  \mbox{Var}(X) = \lambda$

**Notação:** \ $X \sim \text{Poisson}\,(\lambda)$.

```{r poisson, fig.height=5, fig.width=7.5, out.width='90%'}
par(mfrow=c(2,2), mar=c(4,4,2,1), mgp=c(3,1,0), las=1)
plot(0:30, dpois(x = 0:30, lambda = 1), type = "h",
xlab = "X", ylab = "P[X = x]", main = expression(lambda == 1),
ylim = c(0,.4))
plot(0:30, dpois(x = 0:30, lambda = 5), type = "h",
xlab = "X", ylab = "P[X = x]", main = expression(lambda == 5),
ylim = c(0,.18))
plot(0:30, dpois(x = 0:30, lambda = 10), type = "h",
xlab = "X", ylab = "P[X = x]", main = expression(lambda == 10),
ylim = c(0,.13))
plot(0:30, dpois(x = 0:30, lambda = 15), type = "h",
xlab = "X", ylab = "P[X = x]", main = expression(lambda == 15),
ylim = c(0,.11))
```


## Exercícios

1. \ O número de partículas gama emitidas por segundo, por certa substância radioativa é uma variável aleatória com média de 3 partículas/segundo. Se um instrumento registrador torna-se inoperante quando há mais do que quatro partículas por segundo, determine:

a) Qual distribuição de probabilidade segue essa variável aleatória?

b) Qual é a probabilidade de duas partículas gama serem emitidas por segundo?

c) Qual é a probabilidade do instrumento registrador ficar inoperante em um dado segundo?

d) Qual é o desvio-padrão dessa variável aleatória?


**Solução**

a) \, Como \ $X$ \ é o número de partículas gama emitidas por segundo, então observa-se um processo de contagem, de forma independente, num intervalo de tempo com uma taxa $\lambda = 3$ partículas por segundo. 

Portanto, \, $X \sim \text{Poisson}\ (\lambda)$.


b) 

$$P(X = 2) = \frac{e^{-\lambda}\,\lambda^x}{x!} = \frac{e^{-3} \ 3^2}{2!} = 0.2240$$

c) 

$$
\begin{eqnarray*}
			P(\text{inoperante}) &=& \ P(X > 4) \ = \ 1 - P(X \leq 4) \\\\
			&=& \  1 - [P(X = 0) + P(X = 1) + P(X = 2) + P(X = 3) + P(X = 4)] \\\\
			&=& \ 1 - \ \left[\frac{e^{-3}\,3^{0}}{0!} \ + \ \frac{e^{-3}\,3^1}{1!} \ + \ \frac{e^{-3}\,3^2}{2!} \ + \ \frac{e^{-3}\,3^3}{3!} \ + \ \frac{e^{-3}\,3^4}{4!}\right] \\\\
			&=& \ 1 - \ (0.0497 \ + \ 0.1493 \ + \ 0.2240 \ + \ 0.2240 \ + \ 0.1680) \\\\
			&=& \ 0.1847
\end{eqnarray*}
$$



d) Como $X$ segue distribuição de Poisson, então

$$\sigma_{X} \ = \ \sqrt{\mbox{Var}(X)} \ = \ \sqrt{\lambda} \ = \ \sqrt{3} = 1.7320 \ \ \text{partículos\segundo}
$$.


2. \ Falhas ocorrem ao acaso ao longo do comprimento de um fio delgado de cobre. Suponha que o número de falhas segue uma distribuição de Poisson com uma média de $2,3$ falhas por milímetro. Determine a probabilidade de:


a) Existir exatamente 2 falhas em 1 mm de fio.

b) Existir 10 falhas em 5 mm de fio.

c) Existir pelo menos uma falha em 2 mm de fio.

d) Ocorrer no máximo 2 falhas em 1 mm de fio.


3. \ Contaminação é um problema na fabricação de discos ópticos de armazenagem. Neste sentido, um estudo tem por interesse investigar o número de partículas de contaminação que ocorrem em um disco óptico por $cm^2$ de superfície. Sabe-se que o número médio de partículas por $cm^2$ de superfície média é 0,1. A área do disco sob estudo é 100 $cm^2$. Determine a probabilidade de que no mínimo três partículas ocorram na área do disco sob estudo. 

