---
title: "Distribuição Normal"
header-includes:
- \usepackage[brazil]{babel}
- \usepackage[labelfont=bf]{caption}
output:
  pdf_document: default
  html_document:
    number_sections: no
bibliography: ref.bib
---


```{r setup, include=FALSE}
library(tufte)
library(xtable)
library(knitr, quietly = TRUE)
opts_chunk$set(
               cache = TRUE,
               tidy = FALSE,
               comment = "#",
               collapse = TRUE,
               fig.align = "center",
               fig.path = "figures/",
               cache.path = "cache/"
           )
```

\ 


## Introdução

A **distribuição normal** é um dos modelos probabilísticos mais importantes, seja do ponto de vista prático ou teórico. Esse modelo de probabilidade possui um **papel central na teoria de probabilidade** e [estatística inferencial](https://pt.wikipedia.org/wiki/Infer%C3%AAncia_estat%C3%ADstica) uma vez que representa o limite de qualquer distrbuição amostral da média  como mostra o [teorema central do limite](https://pt.wikipedia.org/wiki/Teorema_central_do_limite). Isto significa que a média das variáveis aleatórias independentes de uma amostra aleatória se aproxima da distribuição normal conforme o tamanho da amostra ${\displaystyle n}$ cresce.

Um dos primeiros estudos relacionados com esse modelo de probabilidade foi em 1756 no trabalho **The Doctrine of Chances** puplicado por [Abraham de Moivre](https://pt.wikipedia.org/wiki/Abraham_de_Moivre), que observou **a distribuição normal como o limite de uma distribuição binomial**, o que originou um caso particular do teorema central do limite.
Em seguida,  [Pierre-Simon Laplace](https://pt.wikipedia.org/wiki/Pierre-Simon_Laplace) obteve uma boa aproximação do erro entre as distribuições normal e binomial utilizando a [função gama](https://pt.wikipedia.org/wiki/Fun%C3%A7%C3%A3o_gama) de [Euler](https://pt.wikipedia.org/wiki/Leonhard_Euler). Porém, somente em 1809, o matemático alemão [Carl Friedrich Gauss](https://pt.wikipedia.org/wiki/Carl_Friedrich_Gauss) observou que **erros experimentais em medidas físicas**, nesse caso na astronomia, poderia estar associado com à curva (normal) da função densidade da distribuição normal. 

Por fim, no século XIX, [Henri Poincaré](https://pt.wikipedia.org/wiki/Henri_Poincar%C3%A9) denotou esse modelo probabilístico como **distribuição normal**. Porém, a distribuição normal também é conhecida como **distribuição de Laplace-Gauss** ou **distribuição Gaussiana**.

\ 


## Distribuição Normal 

Diz-se que uma variável aleatória $X$ segue distribuição normal (ou Gaussiana) se sua função densidade é dada por 

$$
f(x) = \frac{1}{\sigma\sqrt{2\pi}} \exp\left[-\frac{1}{2} \left( \frac{x -
			\mu}{\sigma}\right)^2\right], \quad -\infty < x < \infty
$$
em que $\mu \in \mathbb{R}$ é o parâmetro de locação e $\sigma > 0$ é o parâmetro de escala.

\ 

**Esperança e Variância**: \ $\displaystyle \mbox{E}(X) = \mu \quad \mbox{e} \quad \mbox{Var}(X) = \sigma^2$

\ 

**Notação:** \ $X \sim \text{N}(\mu, \sigma^2)$.

\ 

Graficamente, temos

```{r normal, , fig.height=4, out.width='99%'}
par(mfrow=c(2,2), mar=c(3,4,2,1), mgp=c(2,0.5,0), las=1)
plot(seq(10, 90, length=100), type = "l", xlab = "X", ylab = "f(x)",
     y = dnorm(x = seq(10, 90, length=100), mean = 50, sd = 5),
     main = expression(list(mu == 50, sigma^2 == 25)))
plot(seq(10, 90, length=100), type = "l", xlab = "X", ylab = "f(x)",
     y = dnorm(x = seq(10, 90, length=100), mean = 50, sd = 10),
     main = expression(list(mu == 50, sigma^2 == 100)))
plot(seq(70, 130, length=100), type = "l", xlab = "X", ylab = "f(x)",
     y = dnorm(x = seq(70, 130, length=100), mean = 100, sd = 5),
     main = expression(list(mu == 100, sigma^2 == 25)))
plot(seq(170, 230, length=100), type = "l", xlab = "X", ylab = "f(x)",
     y = dnorm(x = seq(170, 230, length=100), mean = 200, sd = 5),
     main = expression(list(mu == 200, sigma^2 == 25)))
par(mfrow=c(1,1))
```

## Propriedades da Curva Normal

- É **simétrica** em relação à $\mu$
- O ponto de máximo (moda) de $f(x)$ é $x=\mu$
- Os pontos de inflexão da função densidade são $\mu-\sigma$ e $\mu+\sigma$
- A curva é **assintótica** em relação ao eixo $x$


Para qualquer variável aleatória $X$ que segue distribuição normal, valem as seguintes relações

\ 


\begin{align*}
&P[X > \mu] = P[X < \mu] \\\\
&P[\mu - \sigma < X < \mu + \sigma] \approxeq 0,683 \\\\
&P[\mu - 2\sigma < X < \mu + 2\sigma] \approxeq 0,954 \\\\
&P[\mu - 3\sigma < X < \mu + 3\sigma] \approxeq 0,997
\end{align*}

```{r normal2, fig.height=6, fig.width=8, out.width='90%'}
curve(dnorm, from = -4, to = 4, axes = FALSE,
      xlab = "x", ylab = "f(x)", yaxs = "i",
      ylim = c(0, 0.5))
axis(1, at = c(-3, -2, -1, 0, 1, 2, 3),
     labels = c(expression(mu - 3 %.% sigma),
                expression(mu - 2 %.% sigma), expression(mu - sigma),
                expression(mu),
                expression(mu + sigma), expression(mu + 2 %.% sigma),
                expression(mu + 3 %.% sigma)))
cord.x <- c(-3, seq(-3, 3, 0.01), 3)
cord.y <- c(0, dnorm(seq(-3, 3, 0.01)), 0)
polygon(x = cord.x, y = cord.y, col = "orange", border = NA)
segments(x0 = 0, y0 = 0, x1 = 0, y1 = dnorm(0))
segments(x0 = 1, y0 = 0, x1 = 1, y1 = dnorm(1), lty = 2)
segments(x0 = 2, y0 = 0, x1 = 2, y1 = dnorm(2), lty = 2)
segments(x0 = 3, y0 = 0, x1 = 3, y1 = dnorm(3), lty = 2)
segments(x0 = -1, y0 = 0, x1 = -1, y1 = dnorm(-1), lty = 2)
segments(x0 = -2, y0 = 0, x1 = -2, y1 = dnorm(-2), lty = 2)
segments(x0 = -3, y0 = 0, x1 = -3, y1 = dnorm(-3), lty = 2)
text(x = 0.5, y = 0.15, labels = round(pnorm(1) - pnorm(0), 2))
text(x = -0.5, y = 0.15, labels = round(pnorm(0) - pnorm(-1), 2))
text(x = 1.5, y = 0.05, labels = round(pnorm(2) - pnorm(1), 2))
text(x = -1.5, y = 0.05, labels = round(pnorm(-1) - pnorm(-2), 2))
text(x = 1.5, y = 0.05, labels = round(pnorm(2) - pnorm(1), 2))
text(x = -1.5, y = 0.05, labels = round(pnorm(-1) - pnorm(-2), 2))
text(x = 2.35, y = 0.01, labels = round(pnorm(3) - pnorm(2), 2))
text(x = -2.35, y = 0.01, labels = round(pnorm(-2) - pnorm(-3), 2))
segments(x0 = -1, y0 = 0.41, x1 = 1, y1 = 0.41)
text(x = 0, y = 0.41,
     labels = paste0(round((pnorm(1) - pnorm(-1))*100, 1), "%"),
     pos = 3, offset = 0.1)
segments(x0 = -2, y0 = 0.44, x1 = 2, y1 = 0.44)
text(x = 0, y = 0.44,
     labels = paste0(round((pnorm(2) - pnorm(-2))*100, 1), "%"),
     pos = 3, offset = 0.1)
segments(x0 = -3, y0 = 0.47, x1 = 3, y1 = 0.47)
text(x = 0, y = 0.47,
     labels = paste0(round((pnorm(3) - pnorm(-3))*100, 1), "%"),
     pos = 3, offset = 0.1)
box()
```

**Exemplo 1:**

\ 

Seja $X \sim \mbox{N}(10,4)$. Calcule

\ 

a) \ $P(8 < X < 12)$

\ 

b) \ $P(6 < X < 14)$

\ 

c) \ $P(4 < X < 16)$

\ 

**Solução:**

\ 


Como \ $\mu = 10$ \ e \ $\sigma = 2$, então utilizando a **propriedade da curva normal** acima, encontra-se que

\ 

a) \ $P(8 < X < 12) = P(\mu - \sigma < X < \mu + \sigma) = 0.6827$

\ 

Graficamente, temos

```{r normal3}
x   = seq(0,20, by =0.01)
media = 10
var   = 4
# função de densidade
dx  = dnorm(x, mean = media, sd = sqrt(var))
#plot da função de densidade
plot(x,dx,type = "l", col = "blue", ylab = bquote(f[X]~(x)~~"densidades"), xlab = "x", main =  bquote("N"~(mu==.(media)~","~sigma^2 == .(var))))
# poligono para representar a área sob a curva
a = 8 # Limite inferior
b = 12 # Limite superior
da = dnorm(a,mean = media, sd = sqrt(var))   # Densidade no Limite inferior crítico
db = dnorm(b,mean = media, sd = sqrt(var))   # Densidade no Limite superior crítico

polygon(x = c(a, a  , x[a<x & x<b], b), # X = conjunto dos valores de a até b
        y = c(0, da , dx[a<x & x<b], 0),          # Y = conjunto das Density de a até b
        col = "red",
        density = c(20),
        angle = c(-45))

# Legendas
prob = pnorm(b,mean = media, sd = sqrt(var)) - pnorm(a,mean = media, sd = sqrt(var)) 
legenda <- list( bquote( "Probabilidade =" ~ .(round(prob,4)) )  )
mtext(side = 3, do.call(expression, legenda), line=-2:-2, adj=1, col=c("red"))

# adicionado valores no eixo x
m = Map(axis, side=1, at = round(c(a,b),2),
    col.axis = c("red" , "red"),
    col.ticks = c("red", "red"),
    lwd=0, las=1,
    lwd.ticks = 2)
```
\ 


b) \ $P(6 < X < 14) = P(\mu - 2\sigma < X < \mu + 2\sigma) = 0.9545$

\ 

Graficamente, temos

\ 

```{r normal4}
x   = seq(0,20, by =0.01)
media = 10
var   = 4
# função de densidade
dx  = dnorm(x, mean = media, sd = sqrt(var))
#plot da função de densidade
plot(x,dx,type = "l", col = "blue", ylab = bquote(f[X]~(x)~~"densidades"), xlab = "x", main =  bquote("N"~(mu==.(media)~","~sigma^2 == .(var))))
# poligono para representar a área sob a curva
a = 6 # Limite inferior
b = 14 # Limite superior
da = dnorm(a,mean = media, sd = sqrt(var))   # Densidade no Limite inferior crítico
db = dnorm(b,mean = media, sd = sqrt(var))   # Densidade no Limite superior crítico

polygon(x = c(a, a  , x[a<x & x<b], b), # X = conjunto dos valores de a até b
        y = c(0, da , dx[a<x & x<b], 0),          # Y = conjunto das Density de a até b
        col = "red",
        density = c(20),
        angle = c(-45))

# Legendas
prob = pnorm(b,mean = media, sd = sqrt(var)) - pnorm(a,mean = media, sd = sqrt(var)) 
legenda <- list( bquote( "Probabilidade =" ~ .(round(prob,4)) )  )
mtext(side = 3, do.call(expression, legenda), line=-2:-2, adj=1, col=c("red"))

# adicionado valores no eixo x
m = Map(axis, side=1, at = round(c(a,b),2),
    col.axis = c("red" , "red"),
    col.ticks = c("red", "red"),
    lwd=0, las=1,
    lwd.ticks = 2)
```


\ 


c) \ $P(4 < X < 16) = P(\mu - 3\sigma < X < \mu + 3\sigma) = 0.9973$

\ 

Graficamente, temos

\ 

```{r normal5}
x   = seq(0,20, by =0.01)
media = 10
var   = 4
# função de densidade
dx  = dnorm(x, mean = media, sd = sqrt(var))
#plot da função de densidade
plot(x,dx,type = "l", col = "blue", ylab = bquote(f[X]~(x)~~"densidades"), xlab = "x", main =  bquote("N"~(mu==.(media)~","~sigma^2 == .(var))))
# poligono para representar a área sob a curva
a = 4 # Limite inferior
b = 16 # Limite superior
da = dnorm(a,mean = media, sd = sqrt(var))   # Densidade no Limite inferior crítico
db = dnorm(b,mean = media, sd = sqrt(var))   # Densidade no Limite superior crítico

polygon(x = c(a, a  , x[a<x & x<b], b), # X = conjunto dos valores de a até b
        y = c(0, da , dx[a<x & x<b], 0),          # Y = conjunto das Density de a até b
        col = "red",
        density = c(20),
        angle = c(-45))

# Legendas
prob = pnorm(b,mean = media, sd = sqrt(var)) - pnorm(a,mean = media, sd = sqrt(var)) 
legenda <- list( bquote( "Probabilidade =" ~ .(round(prob,4)) )  )
mtext(side = 3, do.call(expression, legenda), line=-2:-2, adj=1, col=c("red"))

# adicionado valores no eixo x
m = Map(axis, side=1, at = round(c(a,b),2),
    col.axis = c("red" , "red"),
    col.ticks = c("red", "red"),
    lwd=0, las=1,
    lwd.ticks = 2)
```

## Como calcular probabilidades no modelo normal?

\ 

**Exemplo 2:**

\ 

Um bom indicador do nível de intoxicação por benzeno é a quantidade de fenol encontrada na urina. A quantidade de fenol na urina de moradores de certa região segue, aproximadamente, uma distribuição normal com média $6$ mg/l e desvio-padrão $2$ mg/l. Uma pessoa é considerada "atípica" se a quantidade de fenol em sua urina for superior a $9$ mg/l ou inferior a $3$ mg/l.

**Questão:** 

Qual é a probabilidade de ser encontrado um indivíduo "atípico"?

\ 

**Solução:** 

Seja $X$ uma variável aleatória que representa **quantidade de fenol encontrada na urina de um indivíduo** de uma certa região. 


Observa-se que 
$$
X \sim N(6,4) \implies
\begin{cases}
  \mu = 6 \ \mbox{mg/l} \\\\
   \sigma = 2 \ \mbox{mg/l}
\end{cases}
$$
Além disso, temos que 

$$
\text{Indivíduo  atípico} \implies \text{Indivíduo} \quad X < 3 \quad \text{ou} \quad X > 9
$$

Então, 


$$
P(\text{Indivíduo  atípico}) = P(X < 3 \quad \text{ou} \quad X > 9) = P(X < 3) + P(X > 9)
$$

Assim, temos que calcular as duas probabilidades acima para solucionar o problema. 

$$
P(X > 9) \ = \ \int_{9}^{+\infty}\frac{1}{2\sqrt{2\pi}} \ \exp\left[-\frac{1}{2}\left(\frac{x -6}{2}\right)^2\right] dx \ = \ ?
$$

Observa-se que **a integral acima não possui solução exata**, pois a **função densidade da distribuição normal não admite uma função primitiva**, isto ém não existe uma função \ $F$ \ tal que \ $\displaystyle F^{\prime}(x) = f(x)$.

Dessa forma, como calcular esta probabilidade, considerando que a variável de interesse é representada pela distribuição normal?

Seja $X \sim \mbox{N}(\mu,\sigma^2)$ e desejamos calcular a probabilidade da variável aleatória $X$ pertencer a um intervalo $(a,b) \subset \mathbb{R}$. 

Então, 

$$
	P[a < X < b] = \int_{a}^{b}	f(x) \ dx= \int_{a}^{b}\frac{1}{\sigma\sqrt{2\pi}} \ \exp\left[-\frac{1}{2}\left(\frac{x -\mu}{\sigma}\right)^2\right] dx
$$

Observa-se que uma possível solução para integral acima é por meio da utilização de **métodos númericos**.

Uma forma alternativa para calcular $P[a < X < b]$ quando $X \sim N(\mu,\sigma^{2})$ é utilizar uma simples transformação. Então,
			
$$
\begin{eqnarray*}
				Z = \frac{X - \mu}{\sigma}\quad\mbox{então}\quad Z \sim N(0,1)
\end{eqnarray*}
$$
em que, $Z$ segue distribuição normal com **média** $\mu = 0$ e **variância** $\sigma^2 = 1$. \ A variável aleatória $Z$ também é conhecida como **distribuição normal padrão** ou **normal reduzida**.

**Observação 1:** 

Observa-se que a grande **vantagem** de realizar essa transformação, é poder **construir uma única tabela com as probabilidades aproximadas de $Z$**, ao invés de uma tabela para cada par $(\mu,\sigma^2)$.

Assim, se $Z \sim N(0,1)$, então sua função densidade é dada por 

$$
\begin{eqnarray*}
			f(z)=\frac{1}{\sqrt{2\pi}}\,\,\exp\left[-\frac{z^{2}}{2}\right], \quad -\infty < z < \infty
\end{eqnarray*}
$$
Para se obter a probabilidade de $X$ estar entre $a$ e $b$, temos que 
		
$$
\begin{eqnarray*}
			P[a < X < b] \ &=& \ P\left[\frac{a-\mu}{\sigma} < \frac{X-\mu}{\sigma} < \frac{b-\mu}{\sigma}\right] \\\\&=& P\left[\frac{a-\mu}{\sigma} < Z < \frac{b-\mu}{\sigma}\right]
			\\\\ \ &=& \ P\left[z_{1} < Z < z_{2}\right]
			\\\\ \ &=&  \ \int_{z_{1}}^{ z_{2}} \frac{1}{\sqrt{2\pi}}\,\,\exp\left[-\frac{z^{2}}{2}\right] \ dz.
		\end{eqnarray*}
$$


**Observação 2:**


Observa-se que realizando a transformação $Z$, **a probabilidade não foi alterada!**	Por exemplo, se $X \sim \mbox{N}(100,10)$ então realizando a transformação em $Z$, temos que 
$Z \sim \mbox{N}(0,1)$. Graficamente, pode-se observar que 

```{r normal6}
par(mfrow=c(1,2))
media = 100       # média
var   = 10         # variância
li    = media - 4.5*sqrt(var)
ls    = media + 4.5*sqrt(var)
x     = seq(li,ls, by =0.01) # limites de x e plot
# função de densidade
dx  = dnorm(x, mean = media, sd = sqrt(var))
#plot da função de densidade
plot(x,dx,type = "l", col = "blue", ylab = bquote(f[X]~(x)~~"densidades"), xlab = "x", main =  bquote("X~ N"~(mu==.(media)~","~sigma^2 == .(var))))

# transformando em Z
z = (x-media)/sqrt(var)
dz  = dnorm(z, mean = 0, sd = 1)
plot(z,dz,type = "l", col = "red", ylab = bquote(f[Z]~(z)~~"densidades"), xlab = "z", main =  bquote("Z~ N"~(mu==0~","~sigma^2 == 1)))
```

A partir disso, podemos construir uma tabela chamada de [Tabela da distribuição normal padrão](Tab_Normal_Acum_50pc.pdf). Assim uma vez que a variável aleatória $X$ é padronizada em $Z$, **pode-se calcular a probabilidade (área) para qualquer valor de $X$ entre dois pontos sob a curva normal** diretamente com o uso de uma tabela da distribuição normal padrão.

\ 


**Pergunta:** Como utilizar essa tabela? Qual é o significado dos valores tabelados?

Como 

$$
P[a < X < b] \ = \ P\left[\frac{a-\mu}{\sigma} < \frac{X-\mu}{\sigma} < \frac{b-\mu}{\sigma}\right] \ = \ P[z_{1} < Z < z_{2}],
$$
então calcule $P[z_{1} < Z < z_{2}]$ para $z_1 = 0$ e $z_2 = 0,32$. 

Assim, utilizando a tabela da distribuição normal padrão, temos

$$
P[z_{1} < Z < z_{2}] = P[0 < Z < 0,32] = 0.1255, \quad \text{em que} \quad z_{2}\ \  = \underbrace{0}_{\text{Coluna da Tabela}}, \overbrace{32}_{\text{Linha da Tabela}}
$$

Graficamente, temos

```{r normal7}
x   = seq(-3,3, by =0.01)
media = 0
var   = 1
# função de densidade
dx  = dnorm(x, mean = media, sd = sqrt(var))
#plot da função de densidade
plot(x,dx,type = "l", col = "blue", ylab = bquote(f[Z]~(z)~~"densidades"), xlab = "z", main =  bquote("N"~(mu==.(media)~","~sigma^2 == .(var))))
# poligono para representar a área sob a curva
a = 0# Limite inferior
b = 0.32 # Limite superior
da = dnorm(a,mean = media, sd = sqrt(var))   # Densidade no Limite inferior crítico
db = dnorm(b,mean = media, sd = sqrt(var))   # Densidade no Limite superior crítico

polygon(x = c(a, a  , x[a<x & x<b], b), # X = conjunto dos valores de a até b
        y = c(0, da , dx[a<x & x<b], 0),          # Y = conjunto das Density de a até b
        col = "red",
        density = c(20),
        angle = c(-45))

# Legendas
prob = pnorm(b,mean = media, sd = sqrt(var)) - pnorm(a,mean = media, sd = sqrt(var)) 
legenda <- list( bquote( "Probabilidade =" ~ .(round(prob,4)) )  )
mtext(side = 3, do.call(expression, legenda), line=-2:-2, adj=1, col=c("red"))

# adicionado valores no eixo x
m = Map(axis, side=1, at = round(c(a,b),2),
    col.axis = c("red" , "red"),
    col.ticks = c("red", "red"),
    lwd=0, las=1,
    lwd.ticks = 2)
```

\ 

Calcule as seguintes probabilidades $P(Z < -2,33)$ e $P(Z > 2,33)$.

\ 

Retornando ao **EXemplo 2**, sobre a **quantidade de fenol**, temos que 

$$
P(X > 9) \ = \ P\left(\frac{X -\mu}{\sigma} > \frac{9 -\mu}{\sigma}\right) \ = \ P\left(Z > \frac{9 -\mu}{\sigma}\right) \ = \  P\left(Z > \frac{9 -6}{2}\right) = P(Z > 1,5)
$$

Esboçando o gráfico de $Z$, temos que 

```{r normal8}
x   = seq(-4,4, by =0.01)
media = 0
var   = 1
# função de densidade
dx  = dnorm(x, mean = media, sd = sqrt(var))
#plot da função de densidade
plot(x,dx,type = "l", col = "blue", ylab = bquote(f[Z]~(z)~~"densidades"), xlab = "z", main =  bquote("N"~(mu==.(media)~","~sigma^2 == .(var))))
# poligono para representar a área sob a curva
a = 1.5# Limite inferior
b = 4 # Limite superior
da = dnorm(a,mean = media, sd = sqrt(var))   # Densidade no Limite inferior crítico
db = dnorm(b,mean = media, sd = sqrt(var))   # Densidade no Limite superior crítico

polygon(x = c(a, a  , x[a<x & x<b], b), # X = conjunto dos valores de a até b
        y = c(0, da , dx[a<x & x<b], 0),          # Y = conjunto das Density de a até b
        col = "red",
        density = c(20),
        angle = c(-45))

# Legendas
prob = pnorm(b,mean = media, sd = sqrt(var)) - pnorm(a,mean = media, sd = sqrt(var)) 
legenda <- list( bquote( "Probabilidade =" ~ .(round(prob,4)) )  )
mtext(side = 3, do.call(expression, legenda), line=-2:-2, adj=1, col=c("red"))

# adicionado valores no eixo x
m = Map(axis, side=1, at = round(c(a,b),2),
    col.axis = c("red" , "red"),
    col.ticks = c("red", "red"),
    lwd=0, las=1,
    lwd.ticks = 2)
```

Observa-se que  

$$
P(Z > 1,5) \ = \ 0,5 - P(0 < Z < 1.5) \ =\  0,5 \ \ - \underbrace{0,4332}_{\text{Valor da Tabela}} \ = \ \ 0.0668
$$

Para determinar a probabilidade de um indivíduo atípico numa certa região, vamos calcular a probabilidade $P(X < 3)$, isto é 

$$
P(X < 3) \ = \ P\left(\frac{X -\mu}{\sigma} < \frac{3 -\mu}{\sigma}\right) \ = \ P\left(Z < \frac{3 -\mu}{\sigma}\right) \ = \  P(Z < - 1,5)
$$
Esboçando o gráfico de $Z$ neste caso, temos 

```{r normal9}
x   = seq(-4,4, by =0.01)
media = 0
var   = 1
# função de densidade
dx  = dnorm(x, mean = media, sd = sqrt(var))
#plot da função de densidade
plot(x,dx,type = "l", col = "blue", ylab = bquote(f[Z]~(z)~~"densidades"), xlab = "z", main =  bquote("N"~(mu==.(media)~","~sigma^2 == .(var))))
# poligono para representar a área sob a curva
a = -4# Limite inferior
b = - 1.5 # Limite superior
da = dnorm(a,mean = media, sd = sqrt(var))   # Densidade no Limite inferior crítico
db = dnorm(b,mean = media, sd = sqrt(var))   # Densidade no Limite superior crítico

polygon(x = c(a, a  , x[a<x & x<b], b), # X = conjunto dos valores de a até b
        y = c(0, da , dx[a<x & x<b], 0),          # Y = conjunto das Density de a até b
        col = "red",
        density = c(20),
        angle = c(-45))

# Legendas
prob = pnorm(b,mean = media, sd = sqrt(var)) - pnorm(a,mean = media, sd = sqrt(var)) 
legenda <- list( bquote( "Probabilidade =" ~ .(round(prob,4)) )  )
mtext(side = 3, do.call(expression, legenda), line=-2:-2, adj=1, col=c("red"))

# adicionado valores no eixo x
m = Map(axis, side=1, at = round(c(a,b),2),
    col.axis = c("red" , "red"),
    col.ticks = c("red", "red"),
    lwd=0, las=1,
    lwd.ticks = 2)
```

Observa-se que $P(Z < -1,5) = P(Z > 1,5) = 0,0668$, pois as **áreas (probabilidades) dos dois gráficos anteriores são iguais**. Isso se deve ao fato da **propriedade de simetria** em torno da média ($\mu = 0$) da distribuição normal.

Portanto, 


$$
P(\text{Indivíduo  atípico})  = P(X < 3) + P(X > 9) = 0,1336.
$$
\ 

## Exercícios

\ 

1)\ Calcule as probabilidades (áreas) a partir da curva normal:

 

a)\ $P[0 < Z < 1,2]$


b)\ $P[-0,68 < Z < 0]$


c)\ $P[2,0 < Z < 2,5]$


d)\ $P[-2,61 < Z < 2,43]$


e)\ $P[Z > - 1,63]$

\ 

2)\ As alturas de mulheres têm distribuição aproximadamente normal, $N(64,5 , (2,5)^{2})$. 
Qual é o percentual de mulheres que possuem altura até 67 polegadas?

\ 

3)\ Se $X$ é uma variável aleatória $N(95,56.25)$, determinar \ $b$ \ tal que


a)\ $P(X > b) = 0,9750$


b)\ $P(X < b) = 0,3707$

\ 

4)\ A vida de um semicondutor a laser, a uma potência constante, segue um modelo normal com média de 7000 horas e desvio-padrão de 600 horas.


a)\ Qual a probabilidade do laser falhar antes de completar 5000 horas?


b)\ Qual deve ser o tempo observado $t$ (em horas) de tal forma que a chance de funcionamento dos semicondutores a laser que excedem $t$ é 95\%?

\

5)\ Pacientes hospitalizados por COVID-19 são submetidos a um tratamento intensivo cujo tempo de cura da doença foi modelado por uma distribuição normal com média de internação de $15$ dias e desvio padrão igual a $2$ dias.

a)\ Calcule a proporção de pacientes que demorarrão mais de $17$ dias para
se recuperar do COVID-19.

b)\ Calcule a probabilidade um paciente selecionado ao acaso demorar
menos de $20$ dias para se recuperar.

c)\  Qual o tempo máximo necessário para a recuperação de 25% dos pacientes?

d)\  Se 100 pacientes forem selecionados ao acaso, qual seria o número esperado de doentes curados em menos de 11 dias?


## Aproximação Binomial pela Normal

No início do século XVIII, De Moivre obteve um resultado de grande importância na teoria da probabilidade. Ele observou que **a distribuição das médias amostrais retiradas de um população qualquer aproxima-se para a distribuição normal a medida que o tamanho da amostra aumenta**. De Moivre observou que a aproximação para o modelo normal dependia da natureza da variável aleatória em estudo de uma certa população. Esse foi o início do resultado que ficou conhecido como **teorema central do limite** (TCL) e uma das melhores aproximações pela normal que o matemático francês obteve foi para uma variável aleatória que segue distribuição binomial.

Vamos supor que estamos interessados em estudar $n = 200$ repetições independentes do experimento de Bernouli, em que a probabilidade de sucesso é representada por $p = 0,5$. Considere agora que a variável aleatória de interesse $X$ é o número total de sucessos nas $n$ repetições. Como podemos calcular $P(X = 60)$?

Observa-se que $X \sim \text{binomial}(n = 200, p = 0,5)$. Então, 

$$
P(X = 60) = {200 \choose 60}\,(0,5)^{60}\,(0,5)^{140}
$$
Observa-se que somente a combinação ${200 \choose 60}$ é igual a $7.040505 \times 10^{51}$.
Evidentemente que nos dias hoje pode-se calcular essa combinação sem dificuldades com o auxílio de um computador. No R, temos que
```{r}
choose(200,60)
```

Porém, sem a utilização de um procedimento computacional, o cálculo dessa combinação, e consequentemente da probabilidade, é extremamente complexo. Um exemplo disso foi um resultado obtido pelo matemático escocês [James Stirling](https://pt.wikipedia.org/wiki/James_Stirling_(matem%C3%A1tico)) na sua obra *Methodus Differentialis* de 1719 para a aproximação do número fatorial ${\displaystyle n!}$  para a quantidade $\displaystyle \sqrt{2\pi n} \left(\frac{n}{e}\right)^n$. Tal aproximação recebe o nome de [Fórumula de Stirling](https://pt.wikipedia.org/wiki/F%C3%B3rmula_de_Stirling), representada por

$$
n! \ \sim \ \sqrt{2\pi n} \ \left(\frac{n}{e}\right)^n.
$$
Observa-se que a equação acima nos diz que essas quantidades são **assintoticamente equivalentes**.

Neste contexto, o resultado de De Moivre que faz a **aproximação da distribuição binomial pela distribuição normal**, foi essencial para cálculos de probabilidade em que a variável aleatória em estudo tivesse muitos valores observados.

Seja $X$ uma variável aleatória que segue distribuição binomial com parâmetros $n$ e $p$. Então, o valor esperado de $X$ é dado por 

$$
\mbox{E}(X) = n \ p \qquad \text{e} \qquad \mbox{Var}(X) = n \ p \ (1-p)  
$$

A aproximação da distribuição binomial pela distribuição normal é realizada calculando-se os parâmetros que descrevem uma variável aleatória, isto é $\mbox{E}(X)$ e $\mbox{Var}(X)$. 

Por exemplo, vamos considerar uma variável aleatória binomial com $n  = 10 $  e $p = 0.5$. Observa-se que para esses valores de parâmetros, temos uma boa aproximação, isto é

```{r normal10}
library(ggplot2)
library(grid)

n = 10
p = 0.5
x  = seq(0,n,1)
px = dbinom(x, n, p)
dat = data.frame(x, px)
# Aproximação
media = n*p # media
desvio = sqrt(n*p*(1-p)) # desvio padrao

ggplot(dat, aes(x = x, y = px)) + 
  geom_bar(stat = "identity", col = "lightblue", fill = "lightblue") + 
  geom_point(aes(x = x, y = px), colour = "black", size = 4) +
  scale_y_continuous(expand = c(0.01, 0)) + 
  xlab("x") + 
  ylab("Probabilidade") +
  stat_function(aes(x=x),fun=dnorm,geom = "line",size=1,col="red",args = c(mean = media, sd = desvio))

```


Porém, considerando os valores $n = 10$ e $p = 0.2$ ou $n = 10$ e $p = 0.8$, a aproximação para a distribuição normal não  são boas, como pode-se observar nos próximos gráficos.

```{r normal11}
library(ggplot2)
library(grid)

n = 10
p = 0.1
x  = seq(0,n,1)
px = dbinom(x, n, p)
dat = data.frame(x, px)
# Aproximação
media = n*p # media
desvio = sqrt(n*p*(1-p)) # desvio padrao

ggplot(dat, aes(x = x, y = px)) + 
  geom_bar(stat = "identity", col = "lightblue", fill = "lightblue") + 
  geom_point(aes(x = x, y = px), colour = "black", size = 4) +
  scale_y_continuous(expand = c(0.01, 0)) + 
  xlab("x") + 
  ylab("Probabilidade") +
  stat_function(aes(x=x),fun=dnorm,geom = "line",size=1,col="red",args = c(mean = media, sd = desvio))

```

```{r normal12}
library(ggplot2)
library(grid)

n = 10
p = 0.8
x  = seq(0,n,1)
px = dbinom(x, n, p)
dat = data.frame(x, px)
# Aproximação
media = n*p # media
desvio = sqrt(n*p*(1-p)) # desvio padrao

ggplot(dat, aes(x = x, y = px)) + 
  geom_bar(stat = "identity", col = "lightblue", fill = "lightblue") + 
  geom_point(aes(x = x, y = px), colour = "black", size = 4) +
  scale_y_continuous(expand = c(0.01, 0)) + 
  xlab("x") + 
  ylab("Probabilidade") +
  stat_function(aes(x=x),fun=dnorm,geom = "line",size=1,col="red",args = c(mean = media, sd = desvio))

```


**Pergunta:** Para quais valores de $n$  e $p$ pode-se obter uma boa aproximação para a distribuição normal?

De uma maneira geral, pode-se observar que uma combinação dos valores dos parâmetros $n$  e $p$ da distribuição binomial é que pode levar boas aproximações para a distribuição normal. Assim, o critério para uma boa aproximação nesse caso é representado por

$$
n \ p \ \geq \ 5 \qquad \text{ou} \qquad n \ p \ (1-p) \ > 5. 
$$

Então, se \ $X \sim \text{binomial}(n,p)$ \ então \ $E(X) = np$ \ e \ $Var(X) = np(1-p)$.
Pode-se aproximar a distribuição binomial pela distribuição normal, utilizando-se
$$
Y \sim \text{N}(\mu = np, \ \sigma^2 = np(1-p)),
$$
quando \ $np \geq 5$ \ e \ $np(1-p) \geq 5$.

## Exercício

Estudo do Sindicato dos Bancários indica que cerca de $30\%$
dos funcionários de banco têm problemas de estresse, provenientes
das condições de trabalho. Numa amostra de $200$ bancários, qual
é a probabilidade de que pelo menos $50$ estão com essa doença?


Porém, como $E(X) = np = 60$ e $Var(X) = np(1-p) = 42$, então podemos aproximar a binomial pela normal, isto é, podemos considerar $Y \sim \text{N}(60, 42)$, de modo que

$$
\begin{align*}
P(X \geq 50) \approx P(Y \geq 50-0.5) &= P\left(\frac{Y-\mu}{\sigma} \geq
\frac{49.5-60}{\sqrt{42}}\right) = P(Z \geq -1.62) = 0.9474
\end{align*}
$$

- **Observação:** o valor $-0.5$ é o fator de **correção de continuidade** utilizado para calcular probabilidades de distribuições discretas por meio de distribuições contínuas.

Usando o R:

\setlength{\topsep}{0pt}
\setlength{\parskip}{0pt}
\setlength{\partopsep}{1pt}
```{r, echo=TRUE}
## Cálculo exato pela distribuição binomial
pbinom(49, size = 200, prob = 0.3, lower.tail = FALSE)
## Aproximação pela Normal
pnorm(50-0.5, mean = 60, sd = sqrt(42), lower.tail = FALSE)
```


Aproximação de $X \sim \text{binomial}(200, 0.3)$ utilizando uma $Y \sim \text{N}(60,
42)$.

```{r normal13, out.width='90%'}
x <- 0:200
px <- dbinom(x, size = 200, prob = 0.3)
plot(x, px, type = "h", xlab = "x", ylab = "Função Densidade")
fx <- dnorm(x, mean = 60, sd = sqrt(42))
lines(x, fx, col = 2)
```

